臺灣士林地方法院民事裁定　　　　　　100年度監宣字第157號
聲　請　人　林明賢
代　理　人　范翔智律師
上列聲請人聲請撤銷監護宣告事件，本院裁定如下：
    主  文
變更宣告聲請人林明賢（男、民國○○年○○月○○日生、身分證統一
編號：Ｚ000000000號）為受輔助宣告之人。
選定林金鐘（男、民國○○年○ 月○ 日生、身分證統一編號：Ｚ000
000000號）、林蘇燕沼（女、民國○○年○ 月○○日出生、身分證統
一編號：Ｚ000000000號）為受輔助宣告之人林明賢之輔助人。
聲請程序費用由聲請人負擔。
    理  由
一、本件聲請意旨略以：聲請人林明賢（男、民國60年12月10日
    生、身分證統一編號：Ｚ000000000號）前因車禍受傷，經聲
    請人之父林金鐘、母林蘇燕沼聲請鈞院於民國89年6 月8 日
    ，以89年度禁字第5 號民事裁定宣告為禁治產人確定在案，
    惟聲請人經治療後認知能力及表達能力均有所恢復，意識清
    楚，對於他人之表達意思亦均能理解，爰聲請撤銷禁治產宣
    告等語，並提出行政院國軍退除役官兵輔導委員會臺北榮民
    總醫院診斷證明書為證。
二、按對於因精神障礙或其他心智缺陷，致不能為意思表示或受
    意思表示，或不能辨識其意思表示之效果者，法院得因本人
    、配偶、四親等內之親屬、最近一年有同居事實之其他親屬
    、檢察官、主管機關或社會福利機構之聲請，為監護之宣告
    。受監護之原因消滅時，法院應依前項聲請權人之聲請，撤
    銷其宣告。法院對於監護之聲請，認為未達第 1 項之程度
    者，得依第15條之1 第1 項規定，為輔助之宣告。受監護之
    原因消滅，而仍有輔助之必要者，法院得依第15條之1 第1
    項規定，變更為輔助之宣告。民法第14條定有明文。又依民
    法規定得聲請監護宣告之人，於監護宣告之原因消滅後，得
    聲請撤銷監護宣告。法院對於撤銷監護宣告之聲請，認受監
    護宣告之人受監護原因消滅，而仍有輔助之必要者，得依聲
    請或依職權以裁定變更為輔助之宣告。法院為前項變更裁定
    前，應使聲請人及受輔助宣告之人有陳述意見之機會，民事
    訴訟法第619 條、第624 條之5 第1 項、第624 條之5 第2
    項準用同法第624 條之3 第2 項規定均有明示。次按，民法
    總則中華民國97年5 月2 日修正之條文施行前，已為禁治產
    宣告者，視為已為監護宣告，並於修正施行後，適用修正後
    之規定；民法規定之禁治產或禁治產人，自修正施行後，一
    律改稱為監護或受監護宣告之人；修正之民法總則第14條至
    第15條之2 之規定，自公布後1 年6 個月施行。民法總則施
    行法第4 條第2 項、第4 條之1 、第4 條之2 亦有明文。
三、本件聲請人林明賢前經其父林金鐘、母林蘇燕沼聲請為禁治
    產宣告，經本院於89年6 月8 日以89年度禁字第5 號裁定宣
    告為禁治產人之事實，業經本院依職權調閱89年度禁字第5
    號案卷查核無誤，則依前揭說明，於98年11月23日民法修正
    條文生效後，聲請人應視為已受監護宣告，核先敘明。又聲
    請人主張其認知及表達能力均已恢復，本院為此安排在鑑定
    人即行政院國軍退除役官兵輔導委員會臺北榮民總醫院精神
    科醫師楊誠弘前訊問聲請人，審驗聲請人之心神狀況，其對
    本院訊問內容均能以點頭方式回應，且依該院函覆之精神鑑
    定報告書略以：「(一)個人生活史及病史：根據林員之母親表
    示，林員世居內湖地區，父母建在，於家中排行第2 ，上有
    1 位姊姊，下有1 位弟弟，未婚。林員國中畢業，從事汽車
    鈑金工作，曾服空軍役，然退伍後不久即發生車禍。林員之
    母親表示，林員當年發生車禍後先送桃園楊敏盛醫院，後轉
    送林口長庚醫院住院40多天，最後轉本院神經外科繼續住院
    ，出院後在家照顧迄今。根據本院病歷記載，林員於87 年1
    月30日因車禍引起顱內出血，先於林口長庚醫院治療至87年
    3 月19日，又於87年3 月24日至同年6 月15日住本院神經外
    科病房，並於87年6 月15日至同年8 月11日轉本院復健科復
    健，出院當時仍有認知功能下降，四肢肌肉僵直，出院時行
    動不便，需靠輪椅行動，林員於89年4 月11日接受禁治產宣
    告精神鑑定，程度達精神耗弱，持續於本院神經外科門診追
    蹤治療，100 年1 月19日之診斷書記載，林員仍有左側肢體
    無力、行走困難，需人照顧，然林員當時意識清楚，可寫字
    ，可清楚辨識指令及表達同意或不同意。林員之母親表示，
    林員目前行動不便坐輪椅，穿衣及洗澡要人協助，大小便及
    飲食尚能自理。(二)日常生活功能職能評估：『日常生活評量
    表(三)』：以會談及文字書寫方式之測驗，獨立功能0/10、衛
    生習慣5/10、休閒安排1/10、圖解能力7/10、時事了解6/10
    、文書能力0/10、金錢交易3/10、交通能力3/10、通訊能力
    5/10、應變能力0/10。林員此次測驗評估結果為『林員需要
    提供基本自我生活照顧上的幫助，以及協助安排日常生活』
    ，得分30分/ 總分100 分，林員在獨立功能、衛生習慣、休
    閒安排、時事了解、文書能力、金錢交易、交通能力、通訊
    能力及應變能力皆是屬於需要協助的範圍，分數較低的項目
    在獨立功能（0/10）及衛生習慣（5/10），此部分的內容多
    為家事處理、烹飪、外出購物、刷牙、洗臉、盥洗及更換衣
    物等基本日常生活的活動。林員因半側偏癱之生理功能缺損
    ，造成身體半側之視覺、手腳功能、粗細動作及手操作功能
    因而受到影響，因此在這兩個項目評估結果是需要協助的。
    在休閒生活安排此一項目中（1/10）受到半側偏癱造成行動
    不易的影響下，休閒生活安排比較差，林員表示多在家中活
    動，除非家人外出願意照顧同行，在家多看電視。圖解能力
    （7/10）及時事了解（6/10）此兩項目最主要看林員對生活
    當中之各項標誌圖案之認知，如博愛座、廁所、斑馬線、國
    道、滅火器、逃生路線的圖案及林員對時事、新聞現實感的
    認知，林員的基本認知功能尚可，故在此兩項目表現依評估
    結果表現是尚可的。文書、金錢、交通、通訊及應變能力屬
    於較高階的日常生活功能，林員在文書項目（0/10）因受到
    視力缺損以及學業能力之影響，表現較差，但是林員基本文
    字書寫如姓名以及簡單表達如日期，尚可以正確及切題書寫
    ，林員的金錢交易部分（3/10），在此項目中，林員簡單之
    兩到三位數之加減乘尚可，如20＋20及807 皆可，而較複
    雜之18870 34或9357＋1099此類的評估題目則較無法順
    利回答，故林員之簡易文書及金錢功能在較簡單的部分表現
    尚可，較複雜的金錢使用如信用卡、支票兌換則需要協助。
    而林員在交通（3/10），通訊（5/10），應變（0/10 ） 能
    力的部分，評估的內容多為外出搭車、地圖辨認、交通工具
    的使用如汽機車駕駛、搭乘公車或是火車，林員表示因為生
    理因素所以在受傷後即無法從事。通訊的評估內容為打公共
    電話、報警、郵寄、手機使用、電子信箱，林員除了電子信
    箱的使用有困難之外，其餘可以正確回答，但亦表示除手機
    之外其餘需要外出的活動已較少從事，故在此項目林員須部
    分協助。應變能力的評估項目多為外出對突發事件的因應，
    故在此項目林員皆未從事。林員在進行測驗的過程當中，配
    合度及動機皆可，情緒平穩，可以了解測驗的內容及切題回
    答，此次測驗採部分林員書寫及與林員會談方式完成。依評
    估的結果林員在獨立日常生活的活動在基本的自我照顧部分
    ，受限於生理因素部分需要協助。在認知功能的部分對於基
    本日常生活及簡單的文書能力表現尚可，複雜及高階的日常
    生活認知如信用卡使用、金錢儲匯等則需要協助。(三)精神狀
    態檢查：林員由家人陪同坐輪椅前來，林員一邊肢體癱瘓，
    行動不便，林員意識清楚，口齒不清，但態度合作，情緒穩
    定，對問話可切題回答，但因口齒不清表達較慢，林員無明
    顯精神病症狀，林員之人物、地點及時間定向力感可。(四)心
    理衡鑑：(1)行為觀察及晤談：林員坐著輪椅由家人推入。國
    中時車禍受傷，目前左手無法施力，右手勉強可寫字，可閱
    讀及口語表達，但咬字不清楚，有些發音不易辨識，需輔以
    書寫幫助瞭解，但溝通上仍較侷限。林員可與人有眼神接觸
    ，可跟隨指令，相當主動，對測驗態度相當認真，情緒平穩
    。林員對自己的生活及經歷的事件可清楚描述。(2)簡易心智
    狀態量表測驗結果：分數為27，得分接近滿分，林員定向感
    、訊息登錄、注意力大致與一般人相近，而受限於手部功能
    受損，無法左手拿紙及畫正確的圖形，空間圖形的能力仍有
    些受損。(3)魏氏成人智力測驗結果：語文智商為92，操作智
    商為52，全量表智商為75，林員費力完成五個分測驗，由於
    手部功能不佳，操作測驗的表現普遍偏低，視動協調及抄寫
    速度相當慢，比對吃力，容易出錯。而林員的空間圖形的分
    析及組合能力也有缺損，在知覺組織上較一般人明顯困難。
    林員維持專注及運算的能力與同齡者接近，而語文表現上，
    透過書寫的方式輔助，在概念推理上可接近同齡者。然而，
    林員完成測驗的速度極慢，其他測驗已無體力完成，理解分
    測驗無法完成，但初步看來，林員對一般社會情境的瞭解及
    問題解決，粗估距離同齡者的一般水準較遠，在做判斷及問
    題解決上需要一些協助。(4)衡鑑總結：林員因為車禍，語言
    表達較受限，需要書寫協助溝通，但也有手部功能的限制，
    在溝通上時間太長，口語及文字都難以辨識。動作慢，整體
    的持續力也較一般人短，目前大約可維持一小時較有效率的
    專注。目前在定向感、專注力維持、訊息接收、工作記憶、
    短期記憶及語文理解等，大致沒有重大困難；受限於手部功
    能不佳，在操作及執行功能明顯有困難，林員在空間知覺處
    理能力上也有些缺損。長期生病下，林員對一般社會情境的
    瞭解及問題解決，仍需要一些協助。(五)鑑定結果：由以上評
    估資料顯示，林員目前之心神狀態並無『因精神障礙或其他
    心智缺陷，致不能為意思表示或受意思表示，或不能辨識其
    意思表示之效果』之情形，但應達到『因精神障礙或其他心
    智缺陷，致其意思表示或受意思表示，或辨識其意思表示之
    效果之能力，顯有不足』之程度。」，有本院100 年10月18
    日非訟事件筆錄及行政院國軍退除役官兵輔導委員會臺北榮
    民總醫院100 年11月16日北總精字第100002 8334 號函附之
    精神狀況鑑定書在卷可稽，堪認聲請人已非完全不能為意思
    表示或受意思表示，或不能辨識其意思表示之效果，故聲請
    人聲請撤銷其監護宣告，即非無據。惟依前揭鑑定意見，聲
    請人之意思表示或受意思表示，或辨識其意思表示效果之能
    力，均有不足，有受輔助宣告之必要，且聲請人亦具狀表明
    請求本院依法變更為輔助宣告，有聲請人所提100 年10月27
    日民事聲請狀可憑，爰依職權以裁定變更前開監護宣告為輔
    助宣告。
四、按受輔助宣告之人，應置輔助人。法院選定輔助人時，應依
    受輔助宣告之人之最佳利益，優先考量受輔助宣告之人之意
    見，審酌一切情狀，並注意下列事項：(一)受輔助宣告之人之
    身心狀態與生活及財產狀況。(二)受輔助宣告之人與其配偶、
    子女或其他共同生活之人間之情感狀況。(三)輔助人之職業、
    經歷、意見及其與受輔助宣告之人之利害關係。(四)法人為輔
    助人時，其事業之種類與內容，法人及其代表人與受輔助宣
    告之人之利害關係。民法第1113條之1 第1 項、同條第2 項
    準用第1111條之1 分別定有明文。經查：本件聲請人林明賢
    既經宣告為受輔助宣告之人，已如前述，則其自應選任輔助
    之人。本院審酌相對人林金鐘、林蘇燕沼為受輔助宣告人林
    明賢之父、母，彼此關係密切，具有相當之信賴關係，適於
    執行輔助人之職務，且受輔助宣告人重症後均由相對人林金
    鐘、林蘇燕沼負責照顧，而受輔助宣告人之姊林玉雯、弟林
    青杉等亦均表示同意由相對人林金鐘、林蘇燕沼擔任輔助人
    ，並有其等出具之同意書2 件可按，因認由相對人林金鐘、
    林蘇燕沼擔任輔助人，較能符合受輔助宣告人之最佳利益，
    爰選定林金鐘、林蘇燕沼為受輔助宣告人之輔助人。
五、依民事訴訟法第622 條第1 項、第624 條之1 第3 項、第60
    8 條第1 項，裁定如主文。
中    華    民    國   100    年    12    月    30    日
                  家事庭法  官  詹朝傑
以上正本係照原本作成。
如不服本裁定關於選定輔助人部分，應於送達後10日內向本院提
出抗告狀，並繳納抗告費新臺幣1000元；其餘關於輔助宣告部分
，不得抗告。
中    華    民    國   100    年    12    月    30    日
                        書記官  劉雅萍